臺灣屏東地方法院民事判決　　　　　　　 96年度訴字第132號
原　　　告　屏東縣滿州鄉公所
法定代理人　戊○○
訴訟代理人　吳澄潔律師
複　代理人　孔福平律師
被　　　告　郭元臻即山寶土木包工業
被　　　告　昱驊營造有限公司
法定代理人　甲○○
被　　　告　翔銘營造有限公司
法定代理人　乙○○
共　　　同
訴訟代理人　張志明律師
上列當事人間請求損害賠償事件，本院於民國96年8 月27日言詞
辯論終結，判決如下：
    主  文
原告之訴及假執行之聲請均駁回。
訴訟費用由原告負擔。
    事實及理由
壹、程序事項：
    按法定代理人其代理權消滅者，訴訟程序在有法定代理人，
    承受其訴訟以前當然停止；次按第168 條至第172 條及前條
    所定之承受訴訟人，於得為承受時，應即為承受之聲明，民
    事訴訟法第170 條、第175 條定有明文。本件原告法定代理
    人原為林豐精，於準備程序中變更為戊○○，並具狀聲明承
    受訴訟（見本院卷第49、50頁），經核與前揭規定相符，應
    予准許。
貳、實體部分：
一、原告起訴主張：
  (一)被告郭元臻即山寶土木包工業以其餘被告昱驊營造有限公司
    （下稱昱驊公司）、翔銘營造有限公司（下稱翔銘公司）為
    連帶保證人，與原告簽訂「滿州村部落花海道景觀設施工程
    」採購契約（採購編號941220HC20、契約編號94040） （下
    稱系爭工程契約），工程總價為新臺幣（下同）932,000 元
    ，預計施設250 公尺長、120 公分寬之粉崗石路面以及相關
    配套之休憩座椅16座（下稱系爭工程）。被告郭元臻於施作
    期間，明知施工範圍內之土地取得有問題，竟未依工程採購
    契約第19條之規定，須經由雙方同意作成書面記錄，簽名蓋
    章後，始得變更契約內容之約定，即自行變更原施工設計圖
    說之設施內容為長125.2 公尺、寬246 公分粉崗石路面及在
    前開範圍內設置16座休憩座椅。而系爭工程於被告辦理驗收
    時，因施作內容不符，經原告扣款455,300 元。
  (二)又依系爭工程契約第4 條第1 項第1 款規定：「如尺寸或工
    料不合規定予以扣款時，應再處罰扣款金額6 倍之罰款。」
    。茲被告郭元臻就系爭工程施作內容與系爭工程契約設計圖
    說不符，原告依前揭約定，自得向被告郭元臻請求違約罰款
    。而被告翔銘公司及昱驊公司為連帶保證人，依法自應負連
    帶清償責任。為此，爰依前開約定，請求被告應連帶賠償原
    告2,731,800 元。並於本院聲明：1.被告應連帶給付原告2,
    731,800 元，及自起訴狀繕本送達之翌日起至清償日止按週
    年利率百分之5 計算之利息。2.願供擔保，請准宣告假執行
    。
二、被告則以：
  (一)系爭工程契約約定施工範圍為坐落屏東縣滿州段地號308 、
    309 、309-3 、309-4 、309-6 、309-13、309-14、309-18
    地號土地（下稱308 、309 、309-3 、309-4 、309-6 、30
    9-13、309-14、309-18地號土地），其中309-3 、309-13、
    309-14、309-16所有權人為訴外人李如賓，309-4 、309-6
    、309-18地號土地所有權人為南仁湖育樂股份有限公司，原
    告於被告施作期間並未依約取得系爭工程用地之所有權或使
    用權利。
  (二)被告郭元臻於系爭工程施工中，發現施工範圍土地尚未取得
    所有權人之同意，旋即通知原告，經訴外人即當時鄉長丙○○、課長己○○、主辦兼監工丁○○會同被告郭元臻現場履
    勘後，經原告口頭指示被告郭元臻先就系爭土地之寬度加寬
    為2.4 公尺，長度則縮短為125 公尺，工程總款不變，餘相
    關書面作業則由原告負責，被告乃依原告指示繼續施工，直
    至竣工為止。而休憩座椅實際施作為16座，係因施工範圍長
    度縮短，原告只願意驗收8 座所致，工程尺寸不合情事，屬
    非可歸責於被告之事由，被告自無違反契約可言。又系爭工
    程契約第4 條之罰款應屬違約金性質，倘認被告有違約情事
    ，應給付原告違約金，惟原告請求6 倍違約金顯屬過高，應
    予酌減。並於本院聲明：1.原告之訴及假執行之聲請均駁回
    。2.如受不利判決，願供擔保免為假執行。
三、查被告郭元臻以其餘被告昱驊公司、翔銘公司為連帶保證人
    ，於民國94年12月27日與原告訂立系爭工程契約，工程總價
    為932,000 元，預計施設250 公尺長、120 公分寬之粉崗石
    路面以及相關配套之休憩座椅16座等設施之事實，有工程契
    約書在卷可稽，復為兩造所不爭執。是本件本院所應審究者
    為：(一)被告就系爭工程之施作是否符合兩造訂立工程契約之
    約定？(二)如不符合兩造之約定，是否可歸責被告？(三)原告得
    向被告請求賠償之金額為何？經查：
  (一)有關被告就系爭工程之施作是否符合兩造訂立工程契約之約
    定部分：
    查系爭工程預計由被告施作250 公尺長、120 公分寬之粉崗
    石路面以及相關配套之休憩座椅16座等設施之事實，已如前
    述，而被告實際施作內容為125.2 公尺長、246 公分寬之粉
    崗石路面以及相關配套之休憩座椅16座，其中8 座休憩座椅
    位於120 公分寬路面上，餘8 座休憩坐椅位於兩造系爭工程
    契約範圍外之路面上之事實，有驗收紀錄（見本院卷第79頁
    ）在卷可稽，並經證人即擔任系爭工程監工人員丁○○於本
    院證述在卷（見本院卷第172 頁），足見被告就系爭工程之
    實際施作內容與兩造於94年12月27日訂立系爭工程契約之約
    定內容不符。
  (二)如不符合兩造之約定，是否可歸責被告部分：
  1.依系爭工程契約第9 條第點之約定，契約使用的土地，由
    機關開工前提供，其地界由機關指定，足見原告就系爭工程
    之施作，原告有提供施作範圍工程土地予被告施作之協力義
    務。
  2.證人丁○○於本院證稱：「（當時施工範圍為何？）在訂立
    契約時施工範圍除了公家土地外，還包括私有土地，詳細情
    形我不是很清楚，施工範圍是鄉長和課長定的，私有土地有
    取得所有權人的同意書，施工完成後我沒有去驗收，但我有
    去協助驗收。」「（被告施工範圍與契約約定範圍是否相同
    ？）長度和寬度都不同，因為有部分私有土地的所有權人不
    同意，在施工當中地主到施工現場去反應，廠商有反應給我
    們知道，我就是監工，當時我並不在現場，事後我們沒有和
    地主開協調會，地主不同意我們施工，我們就現場口頭變更
    寬度和長度，實際施作面積和合約的面積一樣，口頭變更有
    經過鄉長丙○○和建設課長己○○同意，變更之前並沒有經
    過內部開會，變更之後有補簽，補簽的文件上有經過鄉長和
    課長的同意。」等語（見本院卷第171 、172 頁）；證人即
    當時擔任建設課課長己○○於本院證述：「（系爭工程是否
    你們課承辦？）是的。」「（對於證人丁○○剛才證述內容
    有無意見？）我們發包範圍確實有包含私人土地，施工前有
    取得私有土地所有權人同意書，施工過程中承包商有反應地
    主不同意施作，承包商是向鄉長反應，鄉長有指示要和地主
    協調，我聽說他本人和地方人士有去找地主協調，當時我有
    請主辦人丁○○去現場瞭解後再簽呈出去，因為我去年罹患
    中風，所以簽呈詳細內容我已經忘了，要看卷宗才知道，內
    容大概是當初申請的工程金額不夠，所以施工的範圍寬度是
    比較窄，如果工程金額沒有全數施作完畢，剩餘的部分要繳
    回去中央，所以跟鄉長內部協調的結果寬度加寬，但工程金
    額不變，我記得有這樣交代承辦人員，對於工程的變更我之
    前有請教過縣政府的人員，因為現實上的問題變更這個是允
    許的，至於承辦人員做到什麼樣的程度我已經不記得了，鄉
    長在內部簽呈裁示之後，我們會發函通知廠商依據我們變更
    的內容去施作，該函文要經過我核章，我好像沒有看到該函
    文，我已經記不清楚了，我沒有到現場驗收。」「（請問證
    人還沒有簽准並作成書面契約之前，是否就已經指示承包廠
    商依照你們變更的範圍去施作？）是技士在現場監工，我不
    記得了，還沒有作簽呈之前就已經告知廠商要做變更。」等
    語（見本院卷第174 至175 頁），另證人即當時鄉長丙○○
    亦於本院證稱：「（之前是否曾經擔任滿州鄉公所鄉長？）
    是的，從91年3 月1 日到94年3 月1 日。」「（對於剛才證
    人己○○、證人丁○○證述內容有無意見？）系爭工程是代
    表會的主席要求要做環村道路，當時他的土地他有出具同意
    書，他隔壁的土地是他兄弟的，種植椰子樹，施作當時他弟
    弟出面說他不曉得，他不同意，當時工程已經發包，並且已
    經在施工中，工程就在那邊停止下來，當初的設計圖是長度
    240 公尺、寬度120 公分，所以我就要求技士和課長變更設
    計，長度縮短、寬度加寬，本件之所以會告到法院是因為主
    計室認為簽呈沒有完成程序，他沒有辦法將這筆款項撥付給
    廠商。」「…本件是鄉公所的簽呈問題，不是包商施作錯誤
    。」「（請問證人停工後有繼續施作，你是否知道？）停工
    之後我有找課長、技士和包商在鄉長室協調，我指示說因為
    地主不同意，所以工程變更長度縮短、寬度加寬，然後就繼
    續作，我也有去和所有權人協調。」「（請問證人依據契約
    規定，地主如果不同意，你們可以解除契約，為何當初沒有
    這樣做？）因為當初的設計寬度不夠寬，要二個人同時行走
    有困難，而且當時其他地主有同意讓我們把寬度加寬，所以
    我們就沒有解除契約。」等語（見本院卷第176 至178 頁）
    明確。
  3.綜上證人證述內容，足徵被告當時施作系爭工程時，於施工
    期間，原告因無法取得該部分所有權人之同意，又因施作範
    圍寬度過於狹隘及經費爭取不易情況下，即以口頭指示被告
    變更施作之範圍將長度減半，寬度加寬，則被告施作內容與
    系爭工程合約不符，係因原告未履行其提供工程範圍土地供
    被告施作之協力義務，乃不可歸責於被告，被告自無違約可
    言。
  4.雖系爭工程施作範圍，原告當時承辦人員疏漏未依兩造之約
    定以書面契約為變更，僅係被告得否請求原告給付實際已施
    作工程費用之問題，尚與被告就系爭工程是否具可歸責性無
    涉，原告執此認定被告未經書面變更契約，即變更施作之內
    容而具可歸責性，尚屬無據。
  (三)有關原告得向被告請求賠償之金額為何部分：
    被告就系爭工程既無違約事由，則原告請求被告賠償違約金
    即屬無據，就該金額部分，即無庸再行審酌，併此敘明。
四、綜上所陳，被告就系爭工程施作並無違約事由，原告請求被
    告給付違約金，即無理由，應予駁回。又原告之訴既經駁回
    ，其假執行之聲請應併予駁回。
五、本件判決事證已臻明確，兩造其餘攻擊防禦及舉證，經核與
    訴訟結果無影響，爰不加以一一論擬，附此敘明。
據上論結，本件原告之訴為無理由，依民事訴訟法第78條，判決
如主文。
中　　華　　民　　國　　96　　年　　9 　　月　　10　　日
                  民事第一庭  審判長法  官  徐美麗
                                    法  官  張以岳
                                    法　官　邱玉汝
正本係照原本作成。
如對判決上訴，須於判決送達後20日內向本院提出上訴狀，其未
表明上訴理由者，應於提出上訴後20日內向本院補提理由書狀（
均須按他造當事人之人數附繕本）。
正本係照原本作成。
中　　華　　民　　國　　96　　年　　9 　　月　　13　　日
                                    書記官  魏慧夷
